【裁判字號】    96,訴,282
【裁判日期】    980408
【裁判案由】    清償債務
【裁判全文】
臺灣屏東地方法院民事判決               96年度訴字第282號
原      告  乙○○
訴訟代理人  孫志鴻律師
被      告  甲○○
兼  訴  訟
代  理  人  丙○○
上列當事人間請求清償債務事件，本院於民國98年3 月25日言詞
辯論終結，判決如下：
    主      文
被告應連帶給付原告新台幣玖拾伍萬元，及自民國八十九年三月
十五日起至清償日止，按週年利率百分之五計算之利息。
訴訟費用由被告連帶負擔。
本判決於原告以新台幣拾壹萬柒仟元供擔保後，得假執行。
    事實及理由
一、按訴狀送達後，原告不得將原訴變更或追加他訴，但請求之
    基礎事實同一者，不在此限，民事訴訟法第255 條第1 項第
    2 款定有明文。是以變更或追加之訴，若與原訴請求之基礎
    事實同一時，並無須得他造之同意。所謂請求之基礎事實同
    一，係指變更或追加之訴與原訴之原因事實，有其社會事實
    上之共同性及關聯性，而就原請求所主張之事實及證據資料
    ，於變更或追加之訴得加以利用，且無害於他造當事人程序
    權之保障，俾符訴訟經濟者稱之（最高法院91年度台抗字第
    648 號裁定意旨參照）。本件原告依消費借貸之法律關係，
    請求被告連帶給付95萬元本息，於訴狀送達後，追加併依票
    據之法律關係而為請求，兩訴請求之基礎均源於同一借款事
    實，有其社會事實上之關聯性，且原請求所主張之借款事實
    及提出之證據資料即3 紙本票，於追加之訴得加以利用，復
    無害於被告程序權之保障，並符合訴訟經濟原則，則原告所
    為訴之追加，於法自無不合，合先敘明。
二、原告主張：被告於民國89年1 月29日、89年2 月2 日及89年
    3 月14日，共同向伊借款新台幣（下同）15萬元、20萬元及
    60萬元，合計95萬元，均約定於借款後3 個月返還及按月利
    2 分計算利息，並由被告共同簽發如附表編號1 至3 所示之
    本票交付伊作為擔保。詎於清償期屆至後，被告竟拒不還款
    ，且屢經催討，仍置之不理，依消費借貸及票據之法律關係
    ，伊得請求被告連帶給付95萬元本息，請擇一而為有利於伊
    之判決等情，並聲明：(一)如主文第1 項所示。(二)原告願供擔
    保，請准宣告假執行。
三、被告則以：如附表編號1 至3 所示之本票，固係渠等共同簽
    發交付原告以作為借款之擔保，惟向原告借款之人為被告丙
    ○○，並不包括被告甲○○。又被告丙○○於87年間向原告
    借款60萬元時，曾簽發本票交付原告，如附表編號3 所示之
    本票乃為換回該本票而交付原告，且該筆60萬元之借款，業
    經被告丙○○於92年8 月間，將其妹鄭俐萍所有坐落屏東縣
    枋寮鄉○○段490 地號土地全部及同段519 地號土地應有部
    分4 分之1 移轉登記予原告，以為抵償，原告再向渠等請求
    給付該60萬元本息，非有理由等語，資為抗辯，並聲明：原
    告之訴及假執行之聲請均駁回。
四、查被告共同簽發如附表編號1 至3 所示之本票交付原告，以
    作為原告借款債權之擔保，且如附表編號1 、2 所示本票擔
    保之借款債權共35萬元尚未清償之事實，有原告提出之本票
    3 紙可稽，並為兩造所不爭執。
五、本件之爭點為：前述60萬元本息部分，是否因被告丙○○將
    其妹鄭俐萍所有坐落屏東縣枋寮鄉○○段490 地號土地全部
    及同段519 地號土地應有部分4 分之1 移轉登記予原告，而
    已清償完畢？茲論述如下：
(一)、被告丙○○之妹鄭俐萍所有坐落屏東縣枋寮鄉○○段490 地
    號土地全部及同段519 地號土地應有部分4 分之1 ，於92年
    8 月25日以買賣為原因移轉登記予原告，為兩造所不爭執，
    並有土地登記謄本附卷可稽，堪信為實在。對此，被告先後
    陳稱：「原告乃要求被告提出保障，而被告迫於無奈，遂要
    求胞妹鄭俐萍將所有座落枋寮鄉○○段490 及519 地號內面
    積78坪之住宅區土地暫且過戶予原告取得」、「我在92年有
    以我妹妹的名義將二筆土地所有權移轉給原告，因為當時原
    告向我表示要一個保障，我就將土地登記給原告，等王國勇
    的土地拍賣之後再來處理」、「我主張其中壹張60萬元，已
    經有設定抵押，然後已經把土地登記給原告」、「60萬元是
    用土地去過戶抵銷」、「這筆錢是我與原告借錢，借來給第
    三人。後來我把土地登記給原告，他就塗銷掉」、「有過戶
    我妹妹的土地給原告做擔保」、「那地是我妹妹繼承我父親
    的財產，我跟她借來給原告作擔保」、「我另外欠原告錢，
    原告向我追討，所以我才請我妹妹將土地移轉給他抵債」、
    「實際上是抵債才對」、「（那筆土地的移轉跟本件）無關
    係」、「有清償其中的借款60萬元，移轉土地是為了抵這筆
    債」云云（見本院卷第36、39、95、96、98、104 頁），就
    被告丙○○將其妹鄭俐萍之土地移轉登記予原告，究係信託
    的讓與擔保或抵償（代物清償），前後說法不一，且就抵償
    本件60萬本息或其他債務，前後說詞亦有歧異。對此原告則
    陳稱：「我們否認（這兩筆土地是信託的讓與擔保）」、「
    是為了擔保其他借款，跟本件無關」、「他們往來的資金太
    頻繁，現在無法確定究竟是清償何筆債務，只記得是清償一
    筆65萬元之債務，不是清償系爭60萬元債務，如果清償系爭
    60萬元債務就會將該紙本票返還被告」云云（見本院卷第98
    、103 、111 頁），雖始終宣稱被告丙○○將其妹鄭俐萍之
    土地移轉登記予原告與本件60萬元債務無關，惟究為擔保或
    抵償，其前後說詞亦互有矛盾。
(二)、按當事人主張有利於己之事實者，就其事實有舉證之責任，
    民事訴訟法第277 條前段定有明文。請求履行債務之訴，原
    告就其所主張債權發生原因之事實，固有舉證之責任，若被
    告自認此項事實而主張該債權已因清償而消滅，則清償之事
    實，應由被告負舉證之責任（最高法院28年上字第1920號判
    例參照）。查被告丙○○將前述其妹鄭俐萍之土地移轉登記
    予原告名下，如係信託的讓與擔保，則本件60萬元本息債務
    尚未消滅，固不待言，倘係以之抵償債務（代物清償），則
    債之關係即歸於消滅（民法第319 條參照）。惟被告自認因
    業務之需時常向原告調借短期週轉金等語（見本院卷第39頁
    ），可見兩造間曾經發生之債權債務關係，並不僅止於本件
    債權債務，且被告就前述鄭俐萍之土地移轉登記予原告之原
    因，既不能舉證證明係代物清償而非信託的讓與擔保，亦不
    能舉證證明係抵償本件60萬元本息債務而非其他債務，揆諸
    前揭說明，自難徒憑被告丙○○有將前述鄭俐萍之土地移轉
    登記予原告之事實，即謂本件60萬元本息債務業已清償完畢
    。被告辯稱：本件60萬元本息部分已因將鄭俐萍之土地移轉
    登記為原告所有而清償完畢云云，尚無可採。
六、按在票據上簽名者，依票上所載文義負責；二人以上共同簽
    名時，應連帶負責；本票未載到期日者，視為見票即付；執
    票人向本票債務人行使追索權時，得要求自到期日起如無約
    定利率者，按年利六釐計算之利息，票據法第5 條、第120
    條第2 項及第124 條準用第97條第1 項第2 款定有明文。如
    上所述，被告為擔保原告之借款債權，共同簽發如附表編號
    1 至3 所示金額共95萬元之本票交付原告，而該3 紙本票所
    擔保之借款債權又完全未清償，則原告依票據之法律關係，
    請求被告連帶給付95萬元，及自89年3 月15日起至清償日止
    ，按週年利率百分之5 計算之利息，即為有理由，應予准許
    。至原告併依消費借貸之法律關係請求被告給付部分，因原
    告係請求擇一為其有利之判決，核屬選擇的訴之合併，已無
    再加審究之必要，併此敘明。又原告陳明願供擔保，請准宣
    告假執行，經核並無不合，爰酌定相當之擔保金額，併准許
    之。
七、據上論結，本件原告之訴為有理由，依民事訴訟法第85條第
    2 項、第390 條第2 項，判決如主文。
中    華    民    國    98    年    4     月    8     日
                  民事第一庭    審判長法  官  孫國禎
                                      法  官  潘  快
                                      法  官  春生
正本係照原本作成。
如不服本判決，應於收受送達後20日內向本院提出上訴書狀，其
未表明上訴理由者，應於提出上訴後20日內向本院補提理由書狀
（均須按他造當事人之人數附繕本）。
中    華    民    國    98    年    4     月    10    日
                                      書記官  蘇雅慧
附表：
┌──┬───┬──────┬─────┬───┬───┬───┐
│編號│發票人│發   票   日│ 金    額 │到期日│號  碼│備  考│
│    │      │            │（新台幣）│      │      │      │
├──┼───┼──────┼─────┼───┼───┼───┤
│ 1  │丙○○│89年1 月29日│  15萬元  │未記載│189827│      │
│    │甲○○│            │          │      │      │      │
├──┼───┼──────┼─────┼───┼───┼───┤
│ 2  │丙○○│89年2 月2 日│  20萬元  │未記載│189826│      │
│    │甲○○│            │          │      │      │      │
├──┼───┼──────┼─────┼───┼───┼───┤
│ 3  │丙○○│89年3 月14日│  60萬元  │未記載│189864│      │
│    │甲○○│            │          │      │      │      │
└──┴───┴──────┴─────┴───┴───┴───┘


司法院資訊處製作；財團法人民間司法改革基金會備份。
